最高法院刑事判決　　　　　　　一○○年度台上字第六四九號
上　訴　人　沈江田
選任辯護人　吳明益律師
上列上訴人因殺人等罪案件，不服台灣高等法院花蓮分院中華民
國九十九年十一月十九日第二審判決（九十九年度上重訴字第一
號，起訴案號：台灣花蓮地方法院檢察署九十九年度偵字第一六
三○號），提起上訴，本院判決如下
    主  文
原判決關於殺人部分撤銷，發回台灣高等法院花蓮分院。
其他上訴駁回。
    理  由
一、殺人部分
本件原判決認定上訴人沈江田與張琍瑩為夫妻，謝金媛係張琍瑩
之母。沈江田、張琍瑩相處不睦，張琍瑩原居住台北縣汐止市，
因上訴人曾多次限制其自由，且不斷以電話控制其行蹤，精神受
到壓迫，乃拒絕隨同上訴人返回雲林縣斗南鎮居住，並遷居花蓮
縣吉安鄉○○村○○○街二十三號與其母謝金媛同住。上訴人心
生怨恨，於民國九十九年三月二十日中午，自雲林縣住處駕駛小
客車至花蓮縣吉安鄉「益昌五金行」購買菜刀一把，復於同日十
八時許，駕車至張琍瑩住處外埋伏等候。迨同日十八時四十五分
許，見張琍瑩返家，即持上開菜刀挾藏於腋下驅前理論，謝金媛
見狀，將上訴人推阻門外，並將玻璃鋁門上鎖欲報警，上訴人因
而兇性大發，將鋁門玻璃踢破，強行侵入屋內（毀損及侵入住宅
部分，詳下述），基於殺人之犯意，先持上開菜刀朝謝金媛頭、
肩、頸部連砍十數刀後，再於張琍瑩欲奪門逃出求救之際，另基
於殺人之犯意，亦持該菜刀追砍張琍瑩肩、頸、胸、腹部十數刀
，致謝金媛、張琍瑩均因傷重失血死亡。上訴人見謝金媛、張琍
瑩倒臥血泊，遂畏罪自殘，持上開菜刀朝自身左手肘、頸部砍殺
成傷亦倒臥現場，嗣經鄰居黃雲龍發覺報警查獲等情。因而維持
第一審關於論處上訴人殺人二罪部分之判決（均處死刑），駁回
其在第二審之上訴，固非無見。惟查：(一)刑事審判旨在實現刑罰
權之分配正義，故法院對於有罪被告之科刑，應符合罰刑相當原
則，使輕重得宜，罰當其罪，此所以刑法第五十七條明定科刑時
，應以行為人之責任為基礎，並審酌該條所列十款事項，以為科
刑輕重之標準。而現階段之刑事政策，非祇在實現以往報應主義
之觀念，尤重在教化功能，立法者既未將殺人罪之法定刑定為唯
一死刑，而將無期徒刑、十年以上有期徒刑列為選科項目，其目
的即在賦予審判者能就個案情狀，審慎斟酌，俾使尚有教化遷善
可能之罪犯保留一線生機。故法院對於泯滅天性、窮兇極惡之徒
予以宣告死刑之案件，除應於理由內就如何本於責任原則，依刑
法第五十七條所定各款審酌情形，加以說明外，並須就犯罪行為
人事後確無悛悔實據，顯無教化遷善之可能，以及從主觀惡性與
客觀犯行加以確實考量，何以必須剝奪其生命權，使與社會永久
隔離之情形，詳加敘明，以昭慎重。原判決維持第一審論處上訴
人殺人二罪，各量處死刑，均宣告褫奪公權終身，固於理由欄略
謂：「……審酌上訴人犯後固曾自殘，然此無非為畏罪之舉，依
其所供，自戕係殺人計畫中之一環，尚難以此自殘行為遽認其有
何悔意。又其犯後雖坦承部分犯行，表示後悔，但從其客觀上在
法庭態度自若、回答問題時還在笑等情（檢察官論告之語），以
及告訴人張何榕所述上訴人對於被害人財產強硬表態對其兒子可
以拿到部分一毛都要拿等語，迄今對於被害人家屬毫無分文賠償
，並表示沒有和解計畫，要等我出來慢慢還等情……企圖合理化
自己罪行，非但不能反躬自省，反而一再飾詞辯稱購買菜刀目的
在為一家團圓，要用自己生命威脅張琍瑩云云，尚難見有何真心
悔悟之情，自不得僅憑其口頭聲稱後悔云云，即認其已生悔悟之
心或有再教化之可能……其惡性重大、泯滅人性、罪無可恕，矯
治已不可期，權衡罪責，倘不處以極刑而與社會永久隔離，將無
從儆惕後傚、維護社會安全……」等語。但上訴人素無前科，行
兇後即當場以同把菜刀割腕、自刎，造成左手切割傷併肌腱、正
中神經及橈動脈斷裂、左手背切割傷併肌腱斷裂、右頸部多重撕
裂傷併肌肉損傷，有財團法人佛教慈濟綜合醫院診斷證明書在卷
可稽（第一審卷第四五頁），似非窮兇極惡之徒。且上訴人於警
詢及偵查中即已表明：「我很後悔、我太衝動了」，於審判中亦
一再聲稱：「我殺人我不對，對不起對方，對不起他們」、「我
真的很後悔，我知道錯了」等語（第一審卷第一三一頁、原審卷
第一一三頁），與原判決所謂：無再教化之可能、矯治已不可期
等情不相一致，已有判決理由矛盾之違誤，案關極刑重典，自有
再詳加斟酌之必要。(二)查任何故意犯罪之行為，一般皆源於犯罪
之動機，尤在殺人重罪，行為人以欲置被害人於死地、戕害其生
命為目的，通常應有其犯罪動機存在，或為情殺、仇殺、財殺…
…等目的而殺人，均應有其殺人之動機，始足以形成殺人之意思
，進而為殺人之決意，而著手殺人之行為。原判決認定上訴人殺
害張琍瑩之動機，固已略敘係因張琍瑩拒絕與其返回雲林縣居住
，並遷居花蓮縣與其母謝金媛同住，心生怨恨等情，但對殺害謝
金媛部分，並未敘明其殺人動機為何。上訴人曾一再陳稱：伊與
張琍瑩結識之初即遭謝金媛阻撓，結婚時又未獲謝金媛首肯，婚
後生子，張琍瑩離家不歸，棄子不顧，謝金媛經常辱罵伊：「嫁
雞嫁狗也不要嫁像你這種做工仔人……你祖先三代沒烘爐，四代
沒茶古，沒燒好香，才會有你這散赤鬼……你祖嬤咧，看你就無
對，只會來這裡吵亂……沒路用，在台北活不下去，跑回鄉下給
人家養……再不死心去死，就報警把你抓去關……（台語）」等
語，伊因積怨已久，一時氣憤，始持刀殺害謝金媛云云，似非全
屬虛妄。原判決僅敘明謝金媛見上訴人前來騷擾，將其推阻門外
，並將玻璃鋁門上鎖欲報警，上訴人即持菜刀將謝金媛砍劈十數
刀致死，核與經驗法則有違，並嫌理由不備。(三)鑑定報告固得為
形成法院心證之資料，然對於法院之審判並無拘束力，故待證事
項雖經鑑定，而鑑定報告顯然存有疑義者，於究明之前，仍不得
遽採為判決之基礎。又刑法第十九條第二項規定行為時因精神障
礙或其他心智缺陷之原因，致其辨識行為違法或依其辨識而行為
之能力，顯著減低者，得減輕其刑。原判決理由引用行政院衛生
署花蓮醫院之鑑定報告書，認上訴人行為時未有「精神障礙或其
他心智缺陷」情事，但該鑑定報告結論已明確記載：「一、沈員
無精神疾病，為邊緣性智能個案；二、情緒管理能力不佳，辨識
其行為違法之能力正常，但在強烈情緒影響下，依其辨識而行為
之能力會較一般人減少」等語（第一審卷第一○四頁），倘若無
誤，似認上訴人行為時之精神狀態在強烈情緒影響下，已達到其
辨識行為違法或依其辨識而行為之能力，顯著減低之程度，是上
訴人行為時之精神狀態若何，顯尚存有疑義，此與其行為究竟應
否減輕其刑之法律適用有關，自有調查之必要性。原審未遑就上
開鑑定疑義深入究明，自行論斷：「『邊緣性智能個案』，乃多
數暴力犯罪者之共通特質，尚難以此認定已達智能障礙之程度，
且『情緒管理能力不佳』亦不符精神障礙之標準，而係屬暴力犯
罪者普遍化之人格特質，原本即係刑罰所非難及預防之對象，更
何況本件乃預謀犯罪，不存在受到刺激而強烈影響情緒之情況，
即沒有不能依其辨識而行為之問題，故無該條規定之適用」等語
，併有調查未盡之違誤。以上或係上訴意旨所指摘，或為本院得
依職權調查之事項，應認原判決關於殺人部分，有撤銷發回之原
因。
二、駁回部分
刑事訴訟法第三百七十六條所列各罪之案件，經第二審判決者，
不得上訴於第三審法院。本件上訴人侵入住宅及毀損部分，原審
係依刑法三百零六條第一項及第三百五十四條論處罪刑，核屬刑
事訴訟法第三百七十六條第一款之案件。依首開說明，既經第二
審判決，自不得上訴於第三審法院，上訴人猶提起上訴，顯為法
所不許，應予駁回。
據上論結，應依刑事訴訟法第三百九十五條前段、第三百九十七
條、第四百零一條，判決如主文。
中    華    民    國  一○○  年    二    月   十七   日
                      最高法院刑事第八庭
                          審判長法官  花  滿  堂  
                                法官  黃  正  興  
                                法官  洪  昌  宏  
                                法官  徐  昌  錦  
                                法官  王  聰  明  
本件正本證明與原本無異
                                      書  記  官  
中    華    民    國  一○○  年    二    月  二十一  日
                                                      m